ACORDAO-COMPLETO-2481500

ACÓRDÃO 11053/2021 ATA 28/2021 - PRIMEIRA CÂMARA

VISTOS, relatados e discutidos estes autos de Tomada de Contas Especial instaurada pelo extinto Ministério do Desenvolvimento Social e Combate à Fome (MDS) em desfavor de Diego Henrique Silva Cerqueira Martins, ex-Prefeito do Município de Coração de Maria/BA, em razão da impugnação total de despesas dos recursos repassados ao Município, na modalidade Fundo a Fundo, à conta dos Programas Proteção Social Básica (PSB) e Proteção Social Especial (PSE) , no exercício de 2012, vinculados ao Fundo Nacional de Assistência Social (FNAS) , no âmbito do Sistema Único de Assistência Social,
ACORDAM os Ministros do Tribunal de Contas da União, reunidos em sessão da 1ª Câmara, ante as razões expostas pelo Relator, em:
9.1. considerar revel o Município de Coração de Maria/BA, nos termos do art. 12, § 3º, da Lei 8.443/1992;
9.2. julgar irregulares as contas de Diego Henrique Silva Cerqueira Martins, com fundamento nos arts. 1º, inciso I, 16, inciso III, alínea "c", 19 e 23, inciso III, da Lei 8.443/1992, condenando-o ao pagamento das quantias abaixo especificadas, fixando-lhe o prazo de quinze dias, a contar da notificação, para que seja comprovado, perante o Tribunal (art. 214, inciso III, alínea "a", do Regimento Interno) , o recolhimento da dívida aos cofres do Fundo Nacional de Assistência Social, atualizadas monetariamente e acrescidas dos juros de mora calculados a partir das datas de ocorrência indicadas até a data do efetivo recolhimento, na forma prevista na legislação em vigor:
	  Valor (R$) 
	Data de ocorrência

	2.500,00
	24/02/2012

	2.500,00
	12/03/2012

	2.500,00
	05/04/2012

	2.500,00
	18/05/2012

	2.500,00
	14/06/2012

	2.500,00
	11/07/2012

	2.500,00
	08/08/2012

	2.500,00
	12/09/2012

	2.500,00
	05/10/2012

	2.500,00
	19/11/2012

	2.500,00
	10/12/2012

	41,07
	20/11/2012

	2.553,00
	07/12/2012

9.3. aplicar a Diego Henrique Silva Cerqueira Martins, com fundamento no art. 57 da Lei 8.443/1992, multa no valor de R$ 10.000,00 (dez mil reais) , fixando-lhe o prazo de quinze dias, a contar da notificação, para comprovar, perante o Tribunal, nos termos do art. 214, inciso III, alínea "a", do RI/TCU, o recolhimento da referida quantia ao Tesouro Nacional, atualizada monetariamente desde a data do presente acórdão até a do efetivo recolhimento, se for paga após o vencimento, na forma da legislação em vigor;
9.4. autorizar, desde logo, nos termos do art. 28, inciso II, da Lei 8.443/1992, a cobrança judicial das dívidas caso não atendidas as notificações; 
9.5. fixar, com fundamento no art. 202, § 3º, do Regimento Interno do TCU, novo e improrrogável prazo de quinze dias a contar da notificação, para que o Município de Coração de Maria/BA efetue e comprove, perante este Tribunal, o recolhimento das quantias abaixo discriminadas aos cofres do Fundo Nacional de Assistência Social, atualizadas monetariamente a partir das datas de ocorrência indicadas, até a data do efetivo recolhimento, na forma prevista na legislação em vigor:
	Valor (R$) 
	Data de ocorrência

	572,24
	12/06/2012

	622,00
	14/09/2012

	1.866,00
	28/12/2012

	2.411,78 
	24/02/2012

	2.411,78 
	12/03/2012

	2.411,78 
	15/02/2012

	2.411,78 
	13/03/2012

	2.411,78 
	12/04/2012

	2.411,78 
	12/06/2012

	622,00 
	12/07/2012

	622,00 
	21/08/2012

9.6. remeter cópia deste Acórdão à Procuradoria da República no Estado da Bahia, com fundamento no art. 16, § 3º, da Lei 8.443/1992, para o ajuizamento das ações que considere cabíveis; e
9.7. dar ciência desta deliberação aos responsáveis.

Tomada de Contas Especial instaurada pelo Ministério do Desenvolvimento Social e Agrário, em razão da Impugnação total de despesas do  Programa de Proteção Social Básica - PSB e Proteção Social Especial - PSE.

Primeira Câmara

Município de Coração de Maria/BA.

3. Responsáveis: Diego Henrique Silva Cerqueira Martins (CPF XXX.111.315-XX) e Município de Coração de Maria/BA (CNPJ 13.883.996/0001-72).

13.1. Ministros presentes: Walton Alencar Rodrigues (Presidente), Benjamin Zymler, Vital do Rêgo e Jorge Oliveira.
13.2. Ministros-Substitutos presentes: Augusto Sherman Cavalcanti (Relator) e Weder de Oliveira.

ACORDAO-COMPLETO-2565110

Acórdão 1599/2023 - Primeira Câmara

ACORDAO-COMPLETO-2515254

Acórdão 1727/2022 - Primeira Câmara

AUGUSTO SHERMAN

A SecexTCE elaborou a instrução de mérito à peça 59, transcrita a seguir com correções de erros materiais em relação à denominação do município e seu CNPJ na proposta de encaminhamento, a qual recebeu a aprovação dos dirigentes daquela unidade técnica.
	"INTRODUÇÃO 
1.	Cuidam os autos de Tomada de Contas Especial instaurada pelo então Ministério do Desenvolvimento Social e Combate à Fome (atual Ministério do Desenvolvimento Social e Agrário) , em razão da impugnação total de despesas dos recursos repassados ao município de Coração de Maria - BA, na modalidade fundo a fundo, à conta dos Programas Proteção Social Básica - PSB e Proteção Social Especial - PSE, no exercício de 2012, vinculados ao Fundo Nacional de Assistência Social - FNAS, no âmbito do Sistema Único de Assistência Social, em conformidade com a Lei Federal n° 8.724, de 7/12/1993, com a Lei Orgânica de Assistência Social - LOAS, e com a Portaria MDS n° 625, de 10/08/2010 (peça1, p. 110-111) .
HISTÓRICO
2.	Para a execução do Programa Proteção Social Básica - PSB e do Programa Proteção Social Especial - PSE, programas de ação continuada, o então Ministério do Desenvolvimento Social e Combate à Fome repassou ao município de Coração de Maria - BA, no exercício de 2012, a importância de R$ 252.844,68, conforme as Ordens Bancárias listadas (peça 1, p. 15-18) , e informação à peça 1, p. 10, da Nota Técnica n° 4586/2015 -CPCRFF/CGPC/DEFNAS.      
3.	Da análise dos autos, verifica-se que foi dada oportunidade de defesa ao agente responsabilizado, em obediência aos princípios constitucionais que asseguram o direito ao contraditório e à ampla defesa, tendo em vista as notificações, mediante o ofício Nº 1473/CGPC/DEFNAS/SENAS/MDS, de 13/03/2013 (peça 1, p. 55-59) , e publicação no DOU de 26/06/2015 (peça 1, p. 95) . No entanto, o responsável não apresentou defesa e não recolheu a quantia que lhe foi solicitada, motivando, assim, a continuidade da Tomada de Contas Especial. 
4.	O Relatório do Tomador de Contas Especial Complementar nº 59/2016, emitido em 06/06/2016 (peça 1, p. 155-157) , circunstanciou os fatos e concluiu pela responsabilidade do Sr. Diego Henrique Silva Cerqueira Martins, Ex-Prefeito Municipal de Coração de Maria/BA (Gestão 2009/2012.
5.	Foi inscrita a responsabilidade do responsável no Siafi, mediante a Nota de Lançamento 2016NL000292, de 30/5/2016 (peça 1, p. 153-154) .
6.	A Controladoria-Geral da União emitiu Relatório de Auditoria e certificou a irregularidade das contas, em 29/06/2016 (peça 1, p. 161-165) .
7.	O Ministro de Estado do Desenvolvimento Social e Agrário, manifesta, em 22/9/2016, pronunciamento expresso encaminhando este processo de Tomada de Contas Especial ao Tribunal de Contas da União (peça 1, p. 172) .
8.	A proposta de encaminhamento registrada pelo auditor instrutor (peça 8) pugnou pela citação do Sr. Diego Henrique Silva Cerqueira Martins em razão de irregularidades na aplicação dos recursos do FNS.
Discordância e proposta alternativa da subunidade
9.	Todavia, a proposta explicitada na instrução inicial foi objeto de manifestação discordante da subunidade, em 7/5/2018 (peça 9) . O diretor da subunidade sugeriu a realização de duas citações do ex-prefeito Diego Henrique Silva Cerqueira Martins. Uma delas pela responsabilidade individual do gestor, no valor original de R$ 209.344,68, e a outra com responsabilidade solidária do Município de Coração de Maria/BA, no valor original de R$ 43.500,00. 
10.	O titular da Unidade Técnica emitiu pronunciamento (peça 10) de acordo com a proposta formulada pelo diretor da 2ª DT-Secex-BA.
Ofício do MDS informando a apresentação de novos documentos 
11.	Ocorre que, antes do encaminhamento dos ofícios citatórios, foi protocolado na Secex/BA, em 29/5/2018, o Ofício n. 52/2018/MDS/SNAS/DEFNAS/GGPC/COMON do Ministério do Desenvolvimento Social (peça 13) informando que o atual Prefeito Municipal de Coração de Maria/BA, Sr. Edimário Paim de Cerqueira, em fase posterior à instauração da tomada de contas especial, encaminhou àquele Ministério o Ofício 63/2016, com data de 16/6/2016, por meio do qual apresenta documentação à título de prestação de contas e presta esclarecimentos sobre os recursos em tela. Naquela oportunidade, encaminhou cópia do Ato de Improbidade Administrativa, impetrado em desfavor do ex-gestor, Sr. Diego Henrique Silva Cerqueira Martins.
12.	A Diretora Executiva-Substituta do Fundo Nacional de Assistência Social, ao encaminhar tais informações à Secex/BA, solicitou que a Unidade Técnica se pronunciasse para que fosse dado prosseguimento ou não na análise dos referidos documentos, de modo que seja concluído o processo (peça 13, p. 1-2) .  
13.	Com isso, as expedições das citações foram suspensas. O processo foi devolvido para a subunidade, em 15/8/2018, para avaliação dos impactos da informação oferecida pelo MDS na proposta de citação efetuada (peça 14) .
14.	Na instrução de peça 15, foi proposta diligência à Diretoria Executiva do Fundo Nacional de Assistência Social/MDS.
15.	A proposta foi acatada pelo Relator, que por meio de Despacho (peça 19) , determinou a referida diligência nos seguintes termos in fine:
7.1. promova diligência junto à Diretoria Executiva do Fundo Nacional de Assistência Social/MDS, para que, no prazo de 90 (noventa) dias, encaminhe a este Tribunal parecer conclusivo do Tomador das Contas sobre a análise da documentação superveniente, apresentada pelo Sr. Edimário Paim Cerqueira, atual prefeito do Município de Coração de Maria/BA, a título de prestação, conforme informação contida no Ofício n. 52/2018/MDS/SNAS/DEFNAS/CGPC/COMON, bem como envie cópia de toda a documentação aduzida pelo Sr. Edimário;
16.	A diligência ao Ministério do Desenvolvimento Social foi efetuada por meio do Ofício 3310/2018-TCU/SECEX-BA, de 20/12/2018, com ciência em 8/1/2019 (peça 21) . E, ante a não resposta, a diligência foi reiterada, por meio do Ofício 0339/2019-TCU/Sec-BA, de 11/3/2019, com ciência em 29/3/2019 (peça 23) .
17.	O FNAS encaminhou resposta (peças 24-29) , cuja análise de toda a documentação encaminhada àquele órgão pelo TCU foi sintetizada na Nota Técnica 1114/2019 (peça 29, p. 335-339) .
18.	Na instrução precedente (peça 33) , analisando a documentação contida nos autos, concluiu-se pela citação de Diego Henrique Silva Cerqueira Martins e do município de Coração de Maria - BA, além do chamamento do primeiro responsável em audiência, como se segue:
Débito 1 relacionado ao responsável Diego Henrique Silva Cerqueira Martins (CPF XXX.111.315-XX) , ex-prefeito municipal de Coração de Maria-BA, no período de 1/1/2009-31/12/2012, na condição de gestor:
	  VALOR (R$) 
	DATA

	5.988,78
	12/04/2012

	8.324,65
	10/05/2012

	8.555,84
	13/08/2012

	2.500,00
	24/02/2012

	2.500,00
	12/03/2012

	2.500,00
	05/04/2012

	2.500,00
	18/05/2012

	2.500,00
	14/06/2012

	2.500,00
	11/07/2012

	2.500,00
	08/08/2012

	2.500,00
	12/09/2012

	2.500,00
	05/10/2012

	2.500,00
	19/11/2012

	2.500,00
	10/12/2012

	41,07
	20/11/2012

	2.553,00
	07/12/2012

	8.898,49
	10/05/2012

	Irregularidade 1: Ausência dos documentos comprobatórios de despesas realizadas com recursos oriundos dos programas de Proteção Social Básica (PSB) e Proteção Social Especial (PSE) no ano de 2012.
Evidências da irregularidade: documento técnico presente na peça 29, p. 335-339.
Normas infringidas: Art. 70, parágrafo único, da Constituição Federal de 1988; art. 93, do Decreto-lei 200, de 25 de fevereiro de 1967 e art. 6º, § 3º da Portaria/MDS 625/2010.
Cofre credor: Fundo Nacional de Assistência Social (FNAS) 
Valor atualizado do débito 1 (sem juros) em 4/12/2020: R$ 96.567,93 (peça 31) 
Conduta: Deixar de apresentar documentos comprobatórios das despesas realizadas.
Nexo de causalidade: A não comprovação das despesas realizadas no âmbito dos programas de Proteção Social Básica (PSB) e Proteção Social Especial (PSE) , no ano de 2012, impediu a comprovação da regular aplicação dos recursos federais repassados, resultando em presunção de dano ao erário.
Débito 2 relacionado ao responsável município de Coração de Maria - BA, no período de 1/1/2009-31/12/2012, na condição de beneficiária:
	Valor (R$) 
	Data 

	572,24
	12/06/2012

	622,00
	14/09/2012

	1.866,00
	28/12/2012

	2.411,78 
	24/02/2012

	2.411,78 
	12/03/2012

	2.411,78 
	15/02/2012

	2.411,78 
	13/03/2012

	2.411,78 
	12/04/2012

	2.411,78 
	12/06/2012

	622,00 
	12/07/2012

	622,00 
	21/08/2012

Irregularidade 2: Desvio de finalidade na aplicação dos recursos repassados ao município de Coração de Maria - BA, na modalidade fundo a fundo, à conta dos Programas de Proteção Social Básica - PSB e Proteção Social Especial - PSE, ambos vinculados ao Fundo Nacional de Assistência Social - FNAS, no âmbito do Sistema único de Assistência Social, no exercício de 2012, em benefício do ente federado.
Evidências da irregularidade: documento técnico presente na peça 29, p. 335-339.
Normas infringidas: Art. 70, parágrafo único, da Constituição Federal de 1988; art. 93, do Decreto-lei 200, de 25 de fevereiro de 1967 e art. 6º, § 3º da Portaria/MDS 625/2010.
Cofre credor: Fundo Nacional de Assistência Social (FNAS) 
Valor atualizado do débito (sem juros) em 4/12/2020: R$ 29.506,96 (peça 32) 
Conduta: Aplicar recursos oriundos dos programas de Proteção Social Básica (PSB) e Proteção Social Especial (PSE) , no ano de 2012, em despesas consideradas inelegíveis.
Nexo de causalidade: A aplicação dos recursos oriundos dos programas de Proteção Social Básica (PSB) e Proteção Social, no ano de 2012, nas despesas consideradas inelegíveis impediu a comprovação da regular aplicação dos recursos, resultando em dano ao erário.
a)	realizar a audiência de Diego Henrique Silva Cerqueira Martins (CPF XXX.111.315-XX) , ex-prefeito municipal de Coração de Maria - BA, com fundamento nos arts. 10, § 1º, e 12, incisos I e III, da Lei 8.443/1992 c/c o art. 202, incisos I e III, do RI/TCU, para no prazo de quinze dias, apresentar razões de justificativa quanto à irregularidade detalhada a seguir:
Irregularidade 3: Desvio de finalidade na aplicação dos recursos oriundos dos programas de Proteção Social Básica (PSB) e Proteção Social Especial (PSE) , no ano de 2012; 
Conduta: Aplicar recursos federais oriundos dos programas de Proteção Social Básica (PSB) e Proteção Social Especial (PSE) , no ano de 2012, em finalidade diversa daquela previamente pactuada.
Nexo de Causalidade: A conduta resultou em dano ao erário.
19.	Os responsáveis foram citados, conforme expedientes relacionados:
a)	Diego Henrique Silva Cerqueira Martins, em 12/1/2021, por meio do Ofício 71030/2020- Secomp-4, conforme AR (peça 41) ;
b)	Município de Coração de Maria - BA, em 11/1/2021, por meio do Ofício 71025/2020- Secomp-4, conforme AR (peça 42) .
20.	Conforme Despacho de Conclusão das Comunicações Processuais (peça 55) , as providências inerentes às comunicações processuais foram concluídas.  
21.	Transcorrido o prazo regimental, o responsável Diego Henrique Silva Cerqueira Martins apresentou defesa, que será analisada na seção Exame Técnico.
22.	Todavia, o responsável município de Coração de Maria - BA permaneceu silente, devendo ser considerado revel, nos termos do art. 12, §3º, da Lei 8.443/1992.
ANÁLISE DOS PRESSUPOSTOS DE PROCEDIBILIDADE DA IN/TCU 71/2012
Prejuízo ao Contraditório e Ampla Defesa
23.	Verifica-se que não houve o transcurso de mais de dez anos desde o fato gerador sem que tenha havido a notificação dos responsáveis pela autoridade administrativa federal competente (art. 6º, inciso II, c/c art. 19 da IN/TCU 71/2012, modificada pela IN/TCU 76/2016) , uma vez que o fato gerador da irregularidade sancionada ocorreu até 28/12/2012, impugnação de despesas, e os responsáveis foram notificados sobre a irregularidade pela autoridade administrativa competente conforme se segue: 
24.	Diego Henrique Silva Cerqueira Martins, por meio do Ofício 1473/CGPC/DEFNAS/SENAS/MDS, de 13/03/2015 (peça 1, p. 55-59) , conforme publicação de Edital 355, datado de 26/6/2015. E ainda, citado pelo TCU, em 12/1/2021, por meio do Ofício 71030/2020- Secomp-4, conforme AR (peça 41) .
25.	Município de Coração de Maria -BA, em 11/1/2021, por meio do Ofício 71025/2020- Secomp-4, conforme AR (peça 42) , citado pelo TCU.
Valor de Constituição da TCE 	
26.	Verifica-se, ainda, que o valor atualizado do débito apurado (sem juros) em 1/1/2017 é superior ao limite mínimo de R$ 100.000,00, na forma estabelecida conforme os arts. 6º, inciso I, e 19 da IN/TCU 71/2012, modificada pela IN/TCU 76/2016, uma vez que o valor original referente ao exercício de 2010 é de R$ 252.844,68.  
Outros débitos nos sistemas do TCU com os mesmos responsáveis
27.	Informa-se que não foi encontrado débito imputável aos responsáveis em outros processos em tramitação no Tribunal.
28.	A tomada de contas especial está, assim, devidamente constituída e em condição de ser instruída.
EXAME TÉCNICO			 
Da validade das notificações:
29.	Preliminarmente, cumpre tecer breves considerações sobre a forma como são realizadas as comunicações processuais no TCU. A esse respeito, destacam-se o art. 179, do Regimento Interno do TCU (Resolução 155, de 4/12/2002) e o art. 4º, inciso III, § 1º, da Resolução TCU 170, de 30 de junho de 2004, in verbis:
Art. 179. A citação, a audiência ou a notificação, bem como a comunicação de diligência, farse-ão:
I - mediante ciência da parte, efetivada por servidor designado, por meio eletrônico, fac-símile, telegrama ou qualquer outra forma, desde que fique confirmada inequivocamente a entrega da comunicação ao destinatário;
II - mediante carta registrada, com aviso de recebimento que comprove a entrega no endereço do destinatário;
III - por edital publicado no Diário Oficial da União, quando o seu destinatário não for localizado
 (...) 
Art. 3º As comunicações serão dirigidas ao responsável, ou ao interessado, ou ao dirigente de órgão ou entidade, ou ao representante legal ou ao procurador constituído nos autos, com poderes expressos no mandato para esse fim, por meio de:
I - correio eletrônico, fac-símile ou telegrama;
II - servidor designado;
III - carta registrada, com aviso de recebimento;
IV - edital publicado no Diário Oficial da União, quando o seu destinatário não for localizado, nas hipóteses em que seja necessário o exercício de defesa.
Art. 4º. Consideram-se entregues as comunicações:
I - efetivadas conforme disposto nos incisos I e II do artigo anterior, mediante confirmação da ciência do destinatário;
II - realizadas na forma prevista no inciso III do artigo anterior, com o retorno do aviso de recebimento, entregue comprovadamente no endereço do destinatário;
III - na data de publicação do edital no Diário Oficial da União, quando realizadas na forma prevista no inciso IV do artigo anterior.
§ 1º O endereço do destinatário deverá ser previamente confirmado mediante consulta aos sistemas disponíveis ao Tribunal ou a outros meios de informação, a qual deverá ser juntada ao respectivo processo.
 (...) 
30.	Bem se vê, portanto, que a validade da citação via postal não depende de que o aviso de recebimento seja assinado pelo próprio destinatário da comunicação, o que dispensa, no caso em tela, a entrega do AR em 'mãos próprias'. A exigência da norma é no sentido de o Tribunal verificar se a correspondência foi entregue no endereço correto, residindo aqui a necessidade de certeza inequívoca. 
31.	Não é outra a orientação da jurisprudência do TCU, conforme se verifica dos julgados a seguir transcritos:
São válidas as comunicações processuais entregues, mediante carta registrada, no endereço correto do responsável, não havendo necessidade de que o recebimento seja feito por ele próprio (Acórdão 3648/2013-TCU-Segunda Câmara, Relator Ministro José Jorge) ;
É prescindível a entrega pessoal das comunicações pelo TCU, razão pela qual não há necessidade de que o aviso de recebimento seja assinado pelo próprio destinatário. Entregandose a correspondência no endereço correto do destinatário, presume-se o recebimento da citação. (Acórdão 1019/2008-TCU-Plenário, Relator Ministro Benjamin Zymler) ;
As comunicações do TCU, inclusive as citações, deverão ser realizadas mediante Aviso de Recebimento - AR, via Empresa Brasileira de Correios e Telégrafos, bastando para sua validade que se demonstre que a correspondência foi entregue no endereço correto. (Acórdão 1526/2007-TCU-Plenário, Relator Ministro Aroldo Cedraz) .
32.	A validade do critério de comunicação processual do TCU foi referendada pelo Supremo Tribunal Federal, nos termos do julgamento do MS-AgR 25.816/DF, por meio do qual se afirmou a desnecessidade da ciência pessoal do interessado, entendendo-se suficiente a comprovação da entrega do 'AR' no endereço do destinatário:
Ementa: agravo regimental. Mandado de segurança. Desnecessidade de intimação pessoal das decisões do tribunal de contas da união. art. 179 do regimento interno do TCU. Intimação do ato impugnado por carta registrada, iniciado o prazo do art. 18 da lei nº 1.533/51 da data constante do aviso de recebimento. Decadência reconhecida. Agravo improvido.
O envio de carta registrada com aviso de recebimento está expressamente enumerado entre os meios de comunicação de que dispõe o Tribunal de Contas da União para proceder às suas intimações.
O inciso II do art. 179 do Regimento Interno do TCU é claro ao exigir apenas a comprovação da entrega no endereço do destinatário, bastando o aviso de recebimento simples. 
Da revelia do responsável município de Coração de Maria-BA 
33.	No caso vertente, a citação do município de Coração de Maria-BA se deu em endereço proveniente da base de sistema CNPJ da Receita Federal. O Município foi notificado por meio do 71025/2020- Secomp-4 (peça 38) , com ciência em 11/1/2021 (peça 42) , assinado por Agnaldo Andrade. A entrega do ofício citatório nesse endereço ficou comprovada.
34.	Nos processos do TCU, a revelia não leva à presunção de que seriam verdadeiras todas as imputações levantadas contra os responsáveis, diferentemente do que ocorre no processo civil, em que a revelia do réu opera a presunção da verdade dos fatos narrados pelo autor (Acórdão 1009/2018-TCU-Plenário, Relator: Bruno Dantas; 2369/2013 - TCU - Plenário, Relator: Benjamin Zymler e 2449/2013 - TCU - Plenário, Relator: Benjamin Zymler) . 
35.	Dessa forma, a avaliação da responsabilidade do agente não pode prescindir da prova existente no processo ou para ele carreada. 
36.	Ao não apresentar sua defesa, o responsável deixou de produzir prova da regular aplicação dos recursos sob sua responsabilidade, em afronta às normas que impõem aos gestores públicos a obrigação legal de, sempre que demandados pelos órgãos de controle, apresentar os documentos que demonstrem a correta utilização das verbas públicas, a exemplo do contido no art. 93 do Decreto-Lei 200/1967: 'Quem quer que utilize dinheiros públicos terá de justificar seu bom e regular emprego na conformidade das leis, regulamentos e normas emanadas das autoridades administrativas competentes.' 
37.	Mesmo as alegações de defesa não sendo apresentadas, considerando o princípio da verdade real que rege esta Corte, procurou-se buscar, em manifestações dos responsáveis na fase interna desta Tomada de Contas Especial, se havia algum argumento que pudesse ser aproveitado a seu favor. 
38.	No entanto, o responsável não se manifestou na fase interna, não havendo, assim, nenhum argumento que possa vir a ser analisado e posteriormente servir para afastar as irregularidades apontadas.
39.	Dessa forma, o responsável município Coração de Maria-BA deve ser considerado revel, nos termos do art. 12, §3º, da Lei 8.443/1992, fixando novo e improrrogável prazo de quinze dias, com fundamento no art. 202, § 3º, do RITCU, para que possa recolher o débito sem juros.
Da defesa do responsável Diego Henrique Silva Cerqueira Martins
40.	O responsável apresentou defesa à peça 44 e diversos documentos discriminados a seguir: Ata de Audiência-Justiça Federal 3ª Vara - Feira de Santana (peça 45) ;  Sentença-Justiça Federal 2ª Vara - Feira de Santa (peça 46) ; comprovantes de pagamentos à folha de pessoal (peças 47-55) .
Argumento 1 (peça 44, p. 1-7) 
41.	Ocorreu prejuízo ao pleno exercício do contraditório e da ampla defesa, em função da citação, na fase interna da TCE, ter sido feita por edital. Segundo a defesa essa citação é nula, pois deveria ter sido feita pessoalmente. Desse modo, a ciência da irregularidade só ocorreu na citação feita, na fase externa, pelo TCU.
Análise
42.	A defesa alegou que teria havido cerceamento de defesa, já que não teria ocorrido a imprescindível notificação na fase interna da tomada de contas especial, ocasião na qual ainda tramitava no âmbito do órgão repassador.
43.	No presente caso ocorreu a notificação por Edital, por meio do Ofício 1473/CGPC/DEFNAS/SENAS/MDS, de 13/03/2015 (peça 1, p. 55-59) , conforme publicação de Edital 355, datado de 26/6/2015. Não existe plausibilidade, para que se considere essa notificação nula.
44.	Cabe esclarecer que na fase interna da tomada de contas especial ainda não se tem propriamente processo caracterizado por lide, mas, sim, procedimento de apuração administrativa. Na fase inicial, embora haja a previsão de notificação para que o responsável traga aos autos os documentos que entenda úteis para o esclarecimento da situação, a falta de sua realização não invalida os atos processuais adotados no âmbito da Corte de Contas. 
45.	Assim, no que se refere à ausência de notificação do responsável na fase interna da tomada de contas especial, a jurisprudência deste Tribunal é firme no sentido de que a instauração do contraditório e da ampla defesa, para fins de condenação dos responsáveis por parte desta Corte de Contas, somente se dá na fase externa do processo de tomada de contas especiais, ou seja, por meio de sua regular citação, não sendo determinante para a configuração do contraditório, a ocorrência ou não de notificação anterior pelo órgão concedente (Acórdão 1404/2014-TCU-Plenário, 1.991/2014-TCU-Plenário, 2.875/2014-TCU-Plenário, 4.578/2014-TCU-1ª Câmara, 5.661/2014-TCU-1ª Câmara, 6.941/2015-TCU-1ª Câmara e 874/2016-TCU-1ª Câmara, dentre outros) .
46.	Por fim, como já analisado no exame de procedibilidade (item 23 e 24 desta) , verifica-se que não houve o transcurso de mais de dez anos desde o fato gerador sem que tenha havido a notificação do responsável pela autoridade administrativa federal competente (art. 6º, inciso II, c/c art. 19 da IN/TCU 71/2012, modificada pela IN/TCU 76/2016) , uma vez que o fato gerador da irregularidade sancionada ocorreu até 28/12/2012, impugnação de despesas, e o responsável foi notificado sobre a irregularidade pela autoridade administrativa competente, por meio do Ofício 1473/CGPC/DEFNAS/SENAS/MDS, de 13/03/2015 (peça 1, p. 55-59) , conforme publicação de Edital 355, datado de 26/6/2015. E ainda, citado pelo TCU, em 12/1/2021, por meio do Ofício 71030/2020- Secomp-4, conforme AR (peça 41) .
47.	Assim, não se acata o argumento do responsável.
Argumento 2 (peça 44, p. 7-8) 
48.	O arquivamento liminar da presente TCE, por falta de pressupostos para o desenvolvimento válido e regular do processo, uma vez que o suposto débito se apresenta inferior ao valor de alçada previsto na normatização dessa Corte de Contas.
Análise
49.	Observa-se que restou um débito equivalente a R$ 107.463,77, dos quais, R$ 88.688,85, referem-se a gastos sem comprovação de despesas e R$ 18.774,92, referem-se a gastos com despesas impugnadas, em virtude de terem sido utilizadas em finalidade diversa. De modo que, a TCE não foi arquivada em função do débito a ser buscado ter atingido valor superior a R$ 100.000,00.
50.	Ademais, após a citação, de acordo com a jurisprudência dessa Corte de Contas, não cabe mais o arquivamento por esse fundamento.
51.	Assim, não se acata o argumento do responsável.
Argumento 3 (peça 44, p. 9-13) 
52.	Ocorrência da prescrição da pretensão sancionatória, uma vez que o fato gerador da presente TCE teria ocorrido até 30/12/2010 e o responsável só foi citado pelo TCU em 12/1/2021. Portanto, há mais de dez anos, ultrapassando o prazo prescricional da pretensão punitiva.
Análise
53.	A defesa, requer o arquivamento dos autos, em função da prescrição da pretensão punitiva, porém apresenta argumentos referentes à prescrição da cobrança do débito. 
54.	Em primeiro instante, cumpre esclarecer que o fato gerador da irregularidade sancionada ocorreu até 28/12/2012, em função da impugnação de despesas, conforme Análise dos Pressupostos de Procedibilidade da IN/TCU 71/2012 no item 23 desta.
55.	Assim, a análise deve ocorrer de forma distinta, uma com relação à prescrição da cobrança da pretensão punitiva e outra com relação à prescrição da cobrança do dano ao erário.
56.	Conforme se verifica o responsável foi citado pelo TCU, em 12/1/2021, por meio do Ofício 71030/2020- Secomp-4, conforme AR (peça 41) .
57.	Na Análise dos Pressupostos de Procedibilidade da IN/TCU 71/2012, especificamente, quanto ao prejuízo ao Contraditório e Ampla Defesa (item 23 desta) , verificou-se que não ocorreu o transcurso de mais de dez anos entre o fato gerador e a citação feita pelo TCU. Portanto, não teria ensejado tal prejuízo, mesmo desconsiderando a citação na fase interna feita por edital.
Da prescrição das pretensões punitiva e ressarcitória a cargo do TCU.
58.	O Supremo Tribunal Federal - STF, no Recurso Extraordinário - RE 636.886, fixou a tese, com repercussão geral reconhecida, de que 'é prescritível a pretensão de ressarcimento ao erário fundada em decisão de Tribunal de Contas' (Tema 899) . Em que pese o questionamento acerca da abrangência da tese ali firmada, no sentido de que se circunscreveria apenas ao processo de execução da condenação imposta pelo TCU (ou seja, inaplicável à pretensão de ressarcimento exercida no processo 'conhecimento' da TCE) , verifica-se que o STF, por meio de decisões prolatadas pelas suas duas turmas, tem decidido de forma reiterada que se aplica o prazo prescricional de 5 anos previsto na Lei 9.873/1999 às pretensões sancionatória e ressarcitória a cargo do Tribunal de Contas da União. 
59.	Seja por aplicação direta ou por analogia, a orientação sufragada é no sentido de que o prazo de 5 anos é compatível com a tese de que a ação e a execução prescrevem no mesmo prazo (Súmula 150 do STF) , bem como com o fato de que a Lei 9.873/1999 - que regulamenta o exercício de ação punitiva pela Administração Pública Federal, direta e indireta - regeria integralmente a prescrição no âmbito do TCU. Quanto a este último aspecto, o Ministro Luís Roberto Barroso, no voto exarado no julgamento do MS 32.201, embora tenha advertido que a atuação do TCU, em sua acepção clássica, não se qualifica como exercício do poder de polícia, ressaltou que a Lei 9.873/1999 assumiria vocação regulatória geral da prescrição do exercício da competência sancionadora da Administração Pública, sendo sua disciplina aplicável a qualquer ação punitiva da Administração Pública Federal, exceto àquelas esferas em que exista regulamentação específica. Ademais, em virtude da autonomia científica do Direito Administrativo, não haveria razão plausível para suprimir a omissão da Lei Orgânica do Tribunal de Contas da União, no tocante ao estabelecimento de um prazo prescricional próprio, valendo-se das normas de direito civil, e não das de direito administrativo.
60.	Eis algumas ementas que evidenciam o entendimento predominante do STF:
Ementa: AGRAVO REGIMENTAL EM MANDADO DE SEGURANÇA. TOMADA DE CONTAS ESPECIAL. TRIBUNAL DE CONTAS DA UNIÃO. CONDENAÇÃO A RESSARCIMENTO AO ERÁRIO. PRESCRIÇÃO. MARCO INTERRUPTIVO. ART. 2°, II, DA LEI 9.873/1999. ATO INEQUÍVOCO DE APURAÇÃO DO FATO. DISCUSSÃO. DIREITO LÍQUIDO E CERTO. DEMONSTRAÇÃO. INOCORRÊNCIA. SUBSISTÊNCIA DA DECISÃO AGRAVADA. AGRAVO A QUE SE NEGA PROVIMENTO. I - As razões do agravo regimental são inaptas para desconstituir os fundamentos da decisão agravada, que, por isso, se mantêm hígidos. II - Aplicando-se a regulamentação da Lei 9.873/1999 ao caso concreto, observa-se que a pretensão sancionatória do TCU, em relação aos atos praticados pelo impetrante, levando-se em consideração a ocorrência de 5 causas interruptivas da prescrição, não teria sido fulminada pelo decurso do tempo. III - A pretensão do recorrente, fundada na discussão sobre os fatos apontados como marcos interruptivos da prescrição da pretensão punitiva da Administração Pública, refoge aos estreitos limites do mandamus, ante a ausência de liquidez e certeza do direito pleiteado. IV - Agravo regimental a que se nega provimento. MS 36067 ED-AgR. Órgão julgador: Segunda Turma. Relator (a) : Min. RICARDO LEWANDOWSKI. Julgamento: 18/10/2019
Ementa: AGRAVO REGIMENTAL EM RECLAMAÇÃO. TRIBUNAL DE CONTAS DA UNIÃO. TOMADA DE CONTA ESPECIAL. PRESCRIÇÃO DA PRETENSÃO PUNITIVA. RECONHECIDA EM DECISÃO DO SUPREMO TRIBUNAL FEDERAL. PRESCRITIBILIDADE DO RESSARCIMENTO AO ERÁRIO FUNDADA EM DECISÃO DE TRIBUNAL DE CONTAS. AÇÃO DE IMPROBIDADE ADMINISTRATIVA COM PEDIDO DE RESSARCIMENTO JÁ EM CURSO. AGRAVO REGIMENTAL A QUE SE NEGA PROVIMENTO. I - O acórdão do TCU determinou a formação de processo administrativo para avaliarem, efetivamente, a eventual responsabilização do agravado para o ressarcimento do dano ao erário, contrariando, assim, autoridade desta Corte no MS 35.512/DF, uma vez que houve a concessão da segurança para declarar a ocorrência da prescrição da pretensão punitiva do TCU em relação às infrações imputadas a ele, destacando-se que a União poderia perseguir os valores referentes ao ressarcimento dos danos na esfera judicial. II - Agravo regimental a que se nega provimento. (Rcl 39497 AgR. Órgão julgador: Segunda Turma. Relator (a) : Min. RICARDO LEWANDOWSKI. Julgamento: 10/10/2020) 
Ementa: MANDADO DE SEGURANÇA. DIREITO ADMINISTRATIVO. TRIBUNAL DE CONTAS DA UNIÃO. SERVIDOR DA SECRETARIA DE SAÚDE DO ESTADO DO ACRE. FISCALIZAÇÃO OMISSA E DEFICIENTE NA EXECUÇÃO DE DOIS CONVÊNIOS FIRMADOS ENTRE A SECRETARIA ESTADUAL E O MINISTÉRIO DA SAÚDE. APLICAÇÃO DE MULTA. ARTS. 28, II, E 58, II, DA LEI 8.443/1992. ART. 268, II, DO REGIMENTO INTERNO DO TCU. PRESCRIÇÃO DA PRETENSÃO SANCIONATÓRIA. OCORRÊNCIA. APLICAÇÃO DA LEI 9.873/1999. PRECEDENTES DESTE STF. MEDIDA LIMINAR DEFERIDA E RATIFICADA NO EXAME DE MÉRITO. SEGURANÇA CONCEDIDA PARA AFASTAR A MULTA APLICADA. 1. A prescrição da pretensão punitiva do TCU é regulada pela Lei 9.873/1999, descabendo a aplicação do prazo decenal previsto na legislação civil (art. 205 do Código Civil) . Ao revés, incide o prazo quinquenal previsto na Lei 9.873/1999 (MS 32201, Rel. Min. Roberto Barroso, PRIMEIRA TURMA, DJe 7/8/2017; MS 35.512-AgR, Rel. Min. Ricardo Lewandowski, SEGUNDA TURMA, DJe 21/6/2019) . 2. In casu, na linha do parecer apresentado pelo Ministério Público Federal e da decisão liminar de minha lavra, é inequívoca a superação do prazo prescricional quinquenal. Os ilícitos apontados pela Corte de Contas ocorreram em julho de 2006, tendo o processo de auditoria sido instaurado em 9/10/2006. A ordem de citação do responsável para a audiência, por sua vez, ocorreu em 25/6/2007. Entretanto, a decisão condenatória recorrível foi exarada somente em 31/5/2016, data da prolação do Acórdão 3513/2016-TCU-Primeira Câmara. 3. Ex positis, CONCEDO A SEGURANÇA unicamente para afastar a sanção de multa aplicada ao impetrante, nos autos da Tomada de Contas Processo 023.288/2006-0, máxime da ocorrência de prescrição da pretensão punitiva do Tribunal de Contas da União. MS 35940. (Órgão julgador: Primeira Turma. Relator (a) : Min. Luiz Fux. Julgamento: 16/06/2020) .
61.	Essa orientação também foi seguida nas seguintes decisões monocráticas: MS 36.127-MC/DF e MS 35.940-MC/DF, Rel. Min. Luiz Fux; MS 35.294, MS 35.539/DF e MS 35.971-TP/DF, Rel. Min. Marco Aurélio; MS 34.256 MC/DF, MS 36.054-MC e MS 36.067-MC/DF, Rel. Min. Ricardo Lewandowski.
62.	O Supremo Tribunal Federal tem se pronunciado no sentido de reconhecer não só a aplicação da prescrição quinquenal com fulcro na interpretação da Lei 9.873/1999, mas também a incidência dos marcos interruptivos do prazo prescricional consignados na referida lei, tantas vezes quanto presentes os suportes fáticos (MS 32201, Relator: Min. Roberto Barroso) . 
63.	Entendimento que também foi adotado nas seguintes decisões monocráticas: MS 36.054, MS 34.256-MC, MS 35.512 e MS 36.067-MC, todos de relatoria do Min. Ricardo Lewandowski; MS 35.294, MS 35.539 e MS 35.971-TP, todos de relatoria do Min. Marco Aurélio; MS 32.201, Rel. Min. Roberto Barroso, e MS 36.127-MC e MS 35.940-MC, Min. Luiz Fux.
64.	Em relação ao termo inicial da contagem do prazo prescricional, o 'caput' do art. 1º da Lei 9.873/1999 oferece solução que não destoa do modelo adotado pelo TCU no incidente de uniformização de jurisprudência, em que se examinou a prescrição da pretensão punitiva, nos termos do Acórdão 1441/2016-TCU-Plenário (Rel. Min. Benjamin Zymler) , com a adição da particularidade de explicitar o caso de infrações permanentes ou continuadas:
a) Regra geral: 'data da prática do ato'  (o que equivale a 'ocorrência da irregularidade sancionada') ;
b) Regra especial: 'no caso de infração permanente ou continuada, do dia em que tiver cessado'.
65.	A Lei 9.873/1999, no art. 2º, estabelece as causas interruptivas da prescrição punitiva, consoante abaixo transcrito, já na redação conferida pela Lei 11.941/2009:
Art. 2º Interrompe-se a prescrição da ação punitiva:
I - pela notificação ou citação do indiciado ou acusado, inclusive por meio de edital;
II - por qualquer ato inequívoco, que importe apuração do fato;
III - pela decisão condenatória recorrível.
IV - por qualquer ato inequívoco que importe em manifestação expressa de tentativa de solução conciliatória no âmbito interno da administração pública federal.
66.	O quadro a seguir indica alguns eventos processuais, ocorridos no curso de uma TCE (fase interna e externa) - instaurada em razão de irregularidades na aplicação de recursos da União transferidos a entes subnacionais - que poderiam ser enquadrados nas causas de interrupção da prescrição acima apontadas, sem prejuízo, é claro, de outras ocorrências fáticas elegíveis como marco interruptivo, a depender da forma de proceder de cada entidade ou órgão tomador de contas.
	I - pela notificação ou citação do indiciado ou acusado, inclusive por meio de edital;
	 (i) notificação no âmbito do procedimento administrativo de ressarcimento previamente à instauração da TCE;
 (ii) notificação efetuada pelo órgão tomador de contas acerca da instauração da TCE;
 (iii) ato que ordenar a citação efetuada pelo TCU.
*Data da ciência da notificação ou citação pelos responsáveis ou de publicação do edital no DOU.

	II - por qualquer ato inequívoco, que importe apuração do fato;
* procedimento que evidencie a apuração dos fatos irregulares, com o objetivo quantificar o dano e identificar possíveis responsáveis.
	 (i) relatório de sindicância ou PAD;
 (ii) relatório de apuração de irregularidades referente ao processo administrativo prévio à instauração da TCE;
 (iii) relatórios de fiscalização, pareceres, despachos, informações e memorandos relacionados à apuração dos fatos irregulares;
 (iv) relatório do tomador de contas;
 (v) relatório do controle interno; 
 (vi) termo de instauração ou designação de instauração da TCE;
 (vii) autuação da TCE no TCU; entre outras causas.
*Há quem inclua nesse grupo diligências que comprovam providências do responsável sobre as irregularidades investigadas.

	III - pela decisão condenatória recorrível.
	 (i) Verifica-se apenas no âmbito do TCU com a data da prolação do acórdão condenatório recorrível.

	IV - por qualquer ato inequívoco que importe em manifestação expressa de tentativa de solução conciliatória no âmbito interno da administração pública federal.
	 (i) pedido de parcelamento;
 (ii) pagamento parcial do débito;
 (iii) qualquer manifestação do responsável que demonstre claramente a sua intenção de recolher o débito.

67.	Bem se vê, portanto, que haveria uma multiplicidade de causas de interrupção da prescrição, conforme se depreende do art. 2º da Lei 9.873/1999. Tal exegese encontra respaldo em precedentes do STF, a exemplo do que se decidiu no julgamento do MS 36067 (Rel. Min. Ricardo Lewandowski) , com destaque para trecho do voto em que o Relator reconhece cinco causas de interrupção da prescrição, in verbis:
 (...) Assim, faz-se necessário levar em consideração que, apesar de os fatos objeto da apuração conduzida pela Corte de Contas remontarem aos anos de 1999 e 2000, período no qual o impetrante era Secretário de Saúde municipal, o Tribunal de Contas da União deu prosseguimento à tomada de contas especial por ter constatado a ocorrência de 5 causas interruptivas da prescrição, a saber: a) relatório de auditoria em conjunto realizada pelo Denasus e pela Secretaria Federal de Controle, lavrado em 06/07/2001, sendo este, certamente, um ato inequívoco que importou a apuração do fato (art. 2º, II, da Lei n. 9.873/1999) ; b) instauração de Tomada de Contas Especial pelo FNS, ocorrida em 05/10/2005, sendo este também, certamente, um ato inequívoco que importou a apuração do fato  (art. 2º, II, da Lei n. 9.873/1999) ; c) a autuação da presente Tomada de Contas Especial no âmbito do Tribunal de Contas da União, ocorrida em 12/08/2008, sendo este também, certamente, um ato inequívoco que importou a apuração do fato  (art. 2º, II, da Lei n. 9.873/1999) ; d) o ato que ordenou a citação do responsável, ora impetrante, ocorrida em 12/07/2010 (art. 2º, I, da Lei n. 9.873/1999) ; e) o exercício do poder punitivo ocorrido em 20/06/2012, data da prolação do Acórdão 1563/2012-TCU-Plenário (art. 2º, III, da Lei n. 9.873/1999) .
68.	No caso concreto, tendo como parâmetro a tese firmada pelo STF, no RE 636.886, no sentido de que ambas pretensões do TCU (sancionatória e ressarcitória) sujeitam-se ao prazo prescricional de 5 anos previsto na Lei 9.873/1999, considerando, ainda, o sistema prescricional descrito na citada lei, inclusive as causas de suspensão e de interrupção da prescrição, temos os seguintes eventos processuais:
a) Data da prática do ato (termo inicial para contagem dos prazos prescricionais) : 28/12/2012, em função da impugnação de despesas, conforme Análise dos Pressupostos de Procedibilidade da IN/TCU 71/2012 no item 23 desta;
b) Nota Técnica 435/2015-CPCRFF/CGPC/DEFNAS, relatando as irregularidades, datada de 13/3/2015 (peça 1, p. 47-52) .
c) Notificação de Diego Henrique Silva Cerqueira Martins, por meio do Ofício 1473/CGPC/DEFNAS/SENAS/MDS, de 13/03/2015 (peça 1, p. 55-59) , conforme publicação de Edital 355, datado de 26/6/2015. 
d) Despacho administrativo que decidiu pela Instauração da TCE datado de 7/10/2016 (peça 2) ;
e) Despacho do titular da SecexTCE autorizando a realização das citações propostas anteriormente: 22/5/2018 (peça 20) ;
f) Despacho do titular da SecexTCE autorizando a realização das citações propostas: 10/12/2020 (peça 35) ;
g) E ainda, citado pelo TCU, em 12/1/2021, por meio do Ofício 71030/2020- Secomp-4, conforme AR (peça 41) .
69.	Analisando-se a sequência de eventos processuais enumerados no item anterior, os quais teriam o condão de interromper a prescrição da ação punitiva desta Corte no entender do STF, observa-se que não teria transcorrido o prazo prescricional de 5 (cinco) anos entre cada evento processual e o seguinte. Portanto, mesmo levando-se em consideração o entendimento do STF, não teria ocorrido a prescrição da pretensão sancionatória e ressarcitória a cargo do TCU.
70.	Em relação à prescrição do dano ao erário é de se ressaltar que no recente julgamento, pelo STF, do RE 636.886 (tema 899 da repercussão geral) , a decisão do ainda não transitou em julgado e se encontra na fase de apreciação de embargos de declaração opostos pela Advocacia-Geral da União. 
71.	Além disso, caso concreto tratado no RE 636.886 (tema 899 da repercussão geral) diz respeito à fase de execução judicial de deliberação do Tribunal de Contas, tanto assim que, para deslindá-lo, foi necessária a aplicação da Lei 6.830/1980, a Lei de Execuções Fiscais, diploma legal evidentemente inaplicável à fase que antecede a formação do título executivo extrajudicial, caracterizada pela atuação do órgão de controle externo até a prolação do acórdão.
72.	Considerando que o TCU ainda não se pronunciou sobre os efeitos do julgamento de mérito da referida decisão do STF em relação às pretensões de ressarcimento ao erário veiculadas por meio dos processos de tomada de contas especiais, por cautela, deve-se adotar a orientação da Corte de Contas, na pendência de julgamento do RE 636.886, mesmo reconhecida sua repercussão geral, no sentido de que a matéria ali tratada alcançaria tão somente a fase judicial de cobrança do título extrajudicial, não atingindo os processos de controle externo, mantendo-se  a interpretação adotada pela Corte Suprema, em 2008, no Mandado de Segurança - MS 26.210, oportunidade em que foi fixada tese da imprescritibilidade das ações de ressarcimento ao erário:
A suspensão pelo STF das demandas nas quais esteja em questão a prescritibilidade da pretensão de ressarcimento ao erário com base em decisão de tribunal de contas (RE 636.886/STF) alcança tão somente a fase judicial de cobrança do título extrajudicial, não atingindo os processos de controle externo em trâmite. Até julgamento definitivo em contrário pelo STF, permanece o entendimento do TCU acerca da imprescritibilidade das pretensões de ressarcimento decorrentes de tomadas de contas especiais. (Acórdão 1267/2019-TCU-Plenário, Relator: Min. AROLDO CEDRAZ) 
A suspensão pelo STF das demandas nas quais esteja em questão a prescritibilidade da pretensão de ressarcimento ao erário com base em decisão de tribunal de contas (RE 636.886/STF) alcança tão somente a fase judicial de cobrança do título extrajudicial, não atingindo os processos de controle externo em trâmite. Até julgamento definitivo em contrário pelo STF, permanecem imprescritíveis as pretensões de ressarcimento decorrentes de tomadas de contas especiais. (Acórdão 7930/2018-TCU-Segunda Câmara, Relatora: Min. ANA ARRAES) .
73.	Por outro lado, especificamente no que tange à prescrição da pretensão punitiva, verifica-se que o Acórdão 1441/2016-TCU-Plenário, Relator Ministro Benjamin Zymler, que uniformizou a jurisprudência acerca dessa questão, subordinou tal prescrição ao prazo prescricional geral indicado no art. 205, do Código Civil, que é de dez anos, contado da data de ocorrência da irregularidade sancionada, nos termos do art. 189, do Código Civil, sendo este prazo interrompido pelo ato que ordenar a citação, a audiência ou a oitiva do responsável.
74.	No caso em exame, não ocorreu a prescrição da pretensão punitiva, uma vez que a irregularidade sancionada ocorreu em 28/12/2012 e o ato de ordenação da citação ocorreu em 10/12/2020.
75.	Portanto, diferente do entendimento esposado pelos responsáveis não se configurou a prescrição nem em relação à competência sancionatória deste Tribunal nem em relação ao ressarcimento dos danos ao erário
76.	Assim, não se acata o argumento do responsável.
Argumento 4 (peça 44, p. 13-17) 
77.	Ausência de justa causa para responsabilização do acusado (autoria e materialidade do dano não comprovados) . Com isso, o responsável busca esquivar-se da responsabilidade, alegando a negativa de autoria dos atos que levaram ao prejuízo ao erário, colaciona julgados na esfera penal e em casos de improbidade administrativa. Alega que a imputação decorre única e exclusivamente do fato de o responsabilizado ocupar, à época, o cargo de Prefeito Municipal, não havendo qualquer documento que demonstre que, de fato, era ele o responsável pela gestão dos recursos questionados na TCE.
Análise
78.	Incide sobre o gestor o ônus da prova quanto à regular aplicação dos valores que lhe foram confiados, o que decorre de expressa disposição contida no parágrafo único do art. 70 da Constituição Federal, bem assim do disposto no art. 93 do Decreto-Lei 200/1967 (Acórdão 317/2010-TCU-Plenário, 5.964/2009-TCU-2ª Câmara, 153/2007-TCU-Plenário, 1.293/2008-TCU-2ª Câmara e 132/2006-TCU-1ª Câmara) .
79.	A referência à responsabilidade por ele assumida advém por força da gestão dos recursos durante seu mandato frente à prefeitura do Município, uma vez que, segundo a jurisprudência desta Corte de Contas, compete ao gestor responsável a devida demonstração do nexo causal entre os recursos federais transferidos e a correspondente execução das despesas, por meio da apresentação de documentos idôneos, como extratos bancários, cheques, comprovantes de transferência, recibos notas fiscais e notas de empenho.
80.	Nesse sentido, seguem os Acórdão 6173/2011-TCU-Primeira Câmara, rel. Min. José Múcio Monteiro; 7.139/2020-TCU-2ª Câmara, rel. Min. Raimundo Carreiro e 597/2019-TCU-2ª Câmara, relator Min. Marcos Bemquerer Costa.
81.	Caso, o gestor tenha transferido sua competência original com relação à gestão dos recursos, essa delegação de competência deve ser demonstrada por meio de documentação apropriada, especificando os poderes e suas delimitações. Não sendo a aludida delegação de competência demonstrada, recai sobre o prefeito a exclusiva responsabilidade pela gestão dos recursos.
82.	Assim, não se acata o argumento do responsável.
Argumento 5 (peça 44, p. 17- ) 
83.	Apresenta documentos de comprovação de despesas no montante equivalente a R$ 31.767,76, conforme tabela a seguir:
	NÚM. PROCESSO PAGAMENTO
	DATA
	VALOR (R$) 
	Localização Processual-Peça

	561 
	12/04/2012 
	5.449,52
	53

	564 
	12/04/2012 
	539,26
	50

	SUB-TOTAL 
		5.988,78
	
	714 
	10/05/2012 
	5.024,85
	48

	739 
	10/05/2012 
	3.237,02
	47

	742 
	10/05/2012 
	636,62
	54

	SUB-TOTAL 
		8.898,49
	
	744 
	10/05/2012 
	1.929,85
	49

	748 
	10/05/2012 
	6.394,80
	55

	SUB-TOTAL 
		8.324,65
	
	1266 
	13/08/2012 
	6.449,56
	51

	1267 
	13/08/2012 
	2.106,28
	52

	SUB-TOTAL 
		8.555,84
	
	TOTAL DAS DESPESAS
	COMPROVADAS 
	31.767,76
	
Análise
84.	Verifica-se que a documentação encaminhada pela defesa (peças 48-55) , no intuito de se comprovar parte da aplicação de parte dos recursos, deve ser acatada conforme confrontação entre os comprovantes, conforme tabela apresentada anteriormente e as correspondentes tabelas originárias dos respectivos débitos individualizados por subprogramas, conforme depósitos em conta corrente do Município (peça 1, p. 16-21) , e em acordo com as reprovações indicadas na Nota Técnica 1114/2019 (peça 29, p. 335-339) , conforme tabelas a seguir.
		Tabela I-A 
	Gastos sem comprovação documental

	PROJOVEM - PBVI

	Valor-R$
	Data

	5.988,78
	12/04/2012

	8.324,65
	10/05/2012

	8.555,84
	13/08/2012

	22.869,27
	Total Reprovado

 	 	Tabela IV-B
	Gastos sem comprovação documental

	PISO BÁSICO FIXO - PBF

	Valor (R$) 
	Valor (R$) 

	8.898,49
	10/05/2012

	8.898,49
	Total Reprovado

85.	Assim, acata-se o argumento, para diminuir a quantia equivalente a R$ 31.767,76 do valor do débito, em função da comprovação documental dos referidos gastos.
Novo valor do débito 1, relacionado ao responsável Diego Henrique Silva Cerqueira Martins (CPF XXX.111.315-XX) , ex-prefeito municipal de Coração de Maria-BA, no período de 1/1/2009-31/12/2012, na condição de gestor:
                      TRIBUNAL DE CONTAS DA UNIÃO	TC Processo 028.684/2016-8
	  VALOR (R$) 
	DATA

	2.500,00
	24/02/2012

	2.500,00
	12/03/2012

	2.500,00
	05/04/2012

	2.500,00
	18/05/2012

	2.500,00
	14/06/2012

	2.500,00
	11/07/2012

	2.500,00
	08/08/2012

	2.500,00
	12/09/2012

	2.500,00
	05/10/2012

	2.500,00
	19/11/2012

	2.500,00
	10/12/2012

	41,07
	20/11/2012

	2.553,00
	07/12/2012

86.	Da análise procedida acima, verifica-se que os argumentos de defesa não foram suficientes para elidir a irregularidade pela qual estão sendo responsabilizados. Todavia, obteve a diminuição do débito correspondente à quantia de R$ 31.767,76, relativa aos gastos com recursos do PROJOVEM - PBVI e do PISO BÁSICO FIXO - PBF, que havia sido impugnados em função da falta de comprovação documental, de forma que as alegações de defesa devem ser parcialmente acatados, para diminuir o valor do débito.
87.	Quanto à audiência realizada, o responsável não apresentou razões de justificativa que pudesse elidir a irregularidade.
88.	Não há elementos para que se possa efetivamente aferir e reconhecer a ocorrência de boa-fé na conduta de Diego Henrique Silva Cerqueira Martins, podendo este Tribunal, desde logo, proferir o julgamento de mérito pela irregularidade das contas, conforme os termos dos §§ 2º e 6º do art. 202 do Regimento Interno do TCU, condenando-se o responsável ao débito apurado e aplicando-lhes a multa prevista no art. 57, da Lei 8.443/1992.
89.	Todavia, ante a corresponsabilidade do município Coração de Maria-BA em parte do débito, levando-se em conta o fato de que não se analisa a boa-fé de ente federado, a sua boa-fé é presumida. 
90.	Assim, como medida preliminar ao julgamento das contas, deve ser concedido novo e improrrogável prazo para que o município de Coração de Maria-BA recolha o débito apurado sem multa e juros, com fundamento no art. 12, §§ 1º e 2º, da Lei 8.443/1992 e arts. 202, §§ 2º, 3º e 4º do RI/TCU, conforme Acórdão 12079/2020-TCU-Primeira Câmara.
Prescrição da Pretensão Punitiva
91.	Vale ressaltar que a pretensão punitiva do TCU, conforme Acórdão 1441/2016-TCU-Plenário, que uniformizou a jurisprudência acerca dessa questão, subordina-se ao prazo geral de prescrição indicado no art. 205 do Código Civil, que é de 10 anos, contado da data de ocorrência da irregularidade sancionada, nos termos do art. 189 do Código Civil, sendo este prazo interrompido pelo ato que ordenar a citação, a audiência ou a oitiva do responsável. 
92.	No caso em exame, não ocorreu a prescrição, uma vez que o último débito ocorreu em 28/12/2012 (item 34) e o ato de ordenação da nova citação ocorreu em 10/12/2020.
CONCLUSÃO
93.	Em face da análise promovida na seção 'Exame Técnico', com a diminuição do valor do débito em R$ 31.767,76, propõe-se acatar parcialmente as alegações de defesa de Diego Henrique Silva Cerqueira Martins, uma vez que não foram suficientes para sanar as irregularidades a eles atribuídas e nem afastar a totalidade do débito apurado, porém ocorreu a sua diminuição. Ademais, inexistem nos autos elementos que demonstrem a boa-fé do responsável ou a ocorrência de outras excludentes de culpabilidade. 
94.	O município de Coração de Maria-BA, instado a se manifestar, optou pelo silêncio, configurando a revelia, nos termos do §3º, do art. 12, da Lei 8.443/1992.
95.	De outro modo, não cabe a análise de boa-fé do ente federado, observando-se sua presunção.
96.	Verifica-se também que não houve a prescrição da pretensão punitiva, conforme análise já realizada.
97.	Assim, como medida preliminar ao julgamento das contas, deve ser concedido novo e improrrogável prazo para que o município de Coração de Maria-BA recolha o débito apurado sem multa e juros, com fundamento no art. 12, §§ 1º e 2º, da Lei 8.443/1992 e arts. 202, §§ 2º, 3º e 4º do RI/TCU, conforme Acórdão 12079/2020-TCU-Primeira Câmara.
98.	Por fim, como não houve elementos que pudessem modificar o entendimento acerca das irregularidades em apuração, mantém-se a matriz de responsabilização presente como anexo.
PROPOSTA DE ENCAMINHAMENTO
99.	Diante do exposto, submetem-se os autos à consideração superior, propondo:
a)	Acatar parcialmente as alegações de defesa apresentadas pelo responsável Diego Henrique Silva Cerqueira Martins (CPF XXX.111.315-XX) ;
b)	Não acatar as razões de justificativas apresentadas pelo responsável Diego Henrique Silva Cerqueira Martins (CPF XXX.111.315-XX) ;
c)	Considerar revel o município de Coração de Maria-BA (CNPJ 13.883.996/0001-72) ;
d)	Fixar novo e improrrogável prazo de quinze dias, com fundamento no art. 202, § 3º, do RITCU, a contar da notificação, para que o do município de Coração de Maria-BA (CNPJ: 01.612.675/0001-54) efetue e comprove, perante este Tribunal, o recolhimento das quantias a seguir indicadas aos cofres do Tesouro Nacional, atualizadas monetariamente a partir das respectivas datas até a data do efetivo recolhimento, na forma prevista na legislação em vigor:
Débito 2 relacionado ao responsável município de Coração de Maria-BA (13.883.996/0001-72) , no período de 1/1/2009-31/12/2012, na condição de beneficiária:
	Valor (R$) 
	Data 

	572,24
	12/06/2012

	622,00
	14/09/2012

	1.866,00
	28/12/2012

	2.411,78 
	24/02/2012

	2.411,78 
	12/03/2012

	2.411,78 
	15/02/2012

	2.411,78 
	13/03/2012

	2.411,78 
	12/04/2012

	2.411,78 
	12/06/2012

	622,00 
	12/07/2012

	622,00 
	21/08/2012

Irregularidade 2: Desvio de finalidade na aplicação dos recursos repassados ao município de Coração de Maria - BA, na modalidade fundo a fundo, à conta dos Programas de Proteção Social Básica - PSB e Proteção Social Especial - PSE, ambos vinculados ao Fundo Nacional de Assistência Social - FNAS, no âmbito do Sistema único de Assistência Social, no exercício de 2012, em benefício do ente federado.
Cofre credor: Fundo Nacional de Assistência Social (FNAS) 
e)	informar ao Município de Coração de Maria/BA (CNPJ 13.883.996/0001-72) que a liquidação tempestiva do débito saneará o processo e permitirá que as contas da municipalidade sejam julgadas regulares com ressalva e lhe seja dada quitação, ao passo que a ausência dessa liquidação tempestiva acarretará o julgamento pela irregularidade das contas do ente federado, com imputação de débito, a ser atualizado monetariamente e acrescido de juros moratórios".
2.	O MP/TCU, representado pelo Procurador Júlio Marcelo de Oliveira, manifesta-se, em parecer à peça 62, de acordo com a proposta da unidade técnica, aduzindo considerações acerca da independência das instâncias quanto às ocorrências apuradas no processo.
	É o Relatório.

Silvio de Sousa Pinheiro (OAB/BA 17.046) e outros.

Procurador Júlio Marcelo de Oliveira.

Tomada de contas especial. Recursos do FNAS do exercício de 2012. Não comprovação da boa e regular aplicação dos recursos. Impugnação inicial da totalidade dos recursos geridos no exercício. Apresentação intempestiva de documentação a título de prestação de contas. Apuração de débito da responsabilidade do ex-prefeito no valor de R$ 61.861,83 e no valor de R$ 18.774,92 de responsabilidade do município. Citação. Audiência. Revelia do município. Acolhimento parcial das alegações de defesa do ex-prefeito no sentido de reduzir o valor do débito. Contas irregulares do gestor. Débito. Multa. Fixação de novo e improrrogável prazo ao município para recolhimento do débito de sua responsabilidade.

TOMADA DE CONTAS ESPECIAL (TCE)

Secretaria de Controle Externo de Tomada de Contas Especial (SecexTCE).

Trata-se de Tomada de Contas Especial instaurada pelo extinto Ministério do Desenvolvimento Social e Combate à Fome (MDS) em desfavor de Diego Henrique Silva Cerqueira Martins, ex-Prefeito do Município de Coração de Maria/BA, em razão da impugnação total de despesas dos recursos repassados ao Município, na modalidade fundo a fundo, à conta dos Programas Proteção Social Básica (PSB) e Proteção Social Especial (PSE) , no exercício de 2012, vinculados ao Fundo Nacional de Assistência Social (FNAS) , no âmbito do Sistema Único de Assistência Social.
2.	No referido exercício, foi repassado ao munícipio recursos no valor total de R$ 252.844,68 à conta dos mencionados programas. A análise da prestação de contas desses recursos, conforme a Nota Técnica 1614/2015-CPCRFF/CGPC/DEFNAS (peça 1, p. 4) concluiu pela impugnação do valor total desses recursos, ante inconsistências na documentação apresentada na prestação de contas. 
3.	Vindo a tomada de contas especial a este Tribunal, o MDS informou, previamente à citação dos responsáveis, ter recebido nova documentação a título de prestação de contas. O Ministério foi então diligenciado para que encaminhasse a este Tribunal parecer conclusivo do tomador das contas sobre a análise da documentação superveniente. A análise da documentação encaminhada em resposta à diligência levou a Secex-TCE a concluir pela existência de débito no valor de R$ 61.861,83, de responsabilidade do ex-prefeito, em razão da ausência dos documentos comprobatórios de despesas realizadas com recursos oriundos dos programas PSB e PSE no exercício de 2012. Quanto ao município, foi apurado débito de sua responsabilidade, no valor de R$ 18.774,92, decorrente do desvio de finalidade na aplicação desses recursos.
4.	Dessa forma, foi realizada a citação dos responsáveis em relação aos valores acima apurados (peças 38 e 40) . No ofício citatório do ex-prefeito foi também promovida a sua audiência para que apresentasse razões de justificativa acerca do desvio de finalidade na aplicação dos recursos considerados como débito em desfavor do ente municipal.
5.	O ex-prefeito apresentou defesa. Quanto ao município, apesar de o ofício de citação ter sido recebido no endereço da prefeitura municipal constante da base de dados da Receita Federal do Brasil (peças 37 e 42) , não apresentou alegações de defesa, tampouco recolheu o valor do débito de sua responsabilidade. Dessa forma, deve ser considerado revel, dando-se prosseguimento ao processo, nos termos do art. 12, § 3º, da Lei 8.443/1992.
6.	A análise da SecexTCE da defesa oferecida pelo ex-prefeito concluiu que a documentação apresentada é apta para comprovar parte das despesas impugnadas, no valor de R$ 31.767,76. Dessa forma, o valor do débito que lhe foi imputado passa a ser de R$ 30.094,07 em valores históricos. Quanto às demais alegações de defesa e razões de justificativa apresentadas, a unidade técnica propõe rejeitá-las. 
7.	Em relação ao município, apesar da sua revelia, em razão da presunção da boa-fé do ente federado, é proposto que, antes do julgamento das presentes contas, inclusive em relação ao ex-prefeito, seja concedido novo e improrrogável prazo para que o município recolha o débito apurado.
8.	Acolho a análise realizada pela SecexTCE como parte das minhas razões de decidir. Entretanto, quanto ao encaminhamento, embora esteja de acordo com a proposta de concessão de novo prazo ao município, não vejo óbice para que as contas do ex-prefeito sejam julgadas desde já. Isto porque a medida processual em relação ao município não tem, a princípio, o condão de, eventualmente, alterar o julgamento das contas do ex-prefeito, por se tratar de fatos e responsabilidades distintos.
9.	Quanto às alegações de defesa referentes ao prejuízo ao pleno exercício do contraditório e da ampla defesa, em função da citação, na fase interna da TCE e à ausência de causa para responsabilização do ex-prefeito, ante a não demonstração de que ele era o responsável pela gestão dos recursos, entendo que a unidade técnica refutou adequadamente esses argumentos, sendo desnecessária qualquer consideração adicional, por se tratar de questões assentes na jurisprudência deste Tribunal, no sentido de não se acolher tais argumentos. 
10.	Em relação à alegação de que o valor do débito é inferior ao previsto nas normas deste Tribunal, aquém do qual pode ser dispensada a instauração de tomada de contas especial, embora o valor do débito da responsabilidade do ex-prefeito apontado pela SecexTCE esteja incorreto, a soma dos débitos apurados nesta TCE atinge o valor histórico de R$ 80.636,07, que, corrigidos monetariamente até 01/01/2017, nos termos do art. 6º, § 4º, inciso I, da IN/TCU 71/2012, ultrapassa o limite mínimo de R$ 100.000,00 estabelecido naquela norma. De qualquer forma, tal discussão acerca desses valores torna-se despicienda frente ao fato de que a dispensa mencionada não é um direito do jurisdicionado, mas sim uma faculdade da qual o Tribunal pode, a seu critério, lançar mão por economia processual e racionalidade administrativa, de forma a evitar que o custo processual supere o valor a ser ressarcido. No presente caso, entretanto, verifica-se que a instauração da TCE se deu pelo valor total dos recursos geridos em 2012, tendo em vista a não apresentação da documentação apta a demonstrar a sua regular aplicação. Apenas após todo o trâmite na fase interna para instauração da TCE, e também o trâmite inicial neste Tribunal, é que foram trazidos aos autos elementos capazes de reduzir o valor do débito. Isso acarretou custos processuais adicionais, seja no âmbito do MDS para analisar essa documentação superveniente, seja no âmbito deste Tribunal, com a realização de diligência e reanálise do processo. Portanto, não cabe ao responsável reivindicar esse benefício agora, mormente quando sequer logrou justificar a razão para a não apresentação da devida documentação no momento da prestação de contas.
11.	No tocante à alegação da ocorrência da prescrição da pretensão punitiva, a SecexTCE promoveu minuciosa análise no sentido de demonstrar que não ocorreu tal prescrição, mesmo tomando como parâmetro o posicionamento do Supremo Tribunal Federal exarado no RE 636.886/AL. Entretanto, no que tange a essa prescrição, a jurisprudência desta Corte segue o entendimento firmado no Acórdão 1441/2016-TCU-Plenário, no sentido que a pretensão punitiva do Tribunal de Contas da União subordina-se ao prazo geral de prescrição indicado no art. 205 do Código Civil. Por se tratar de prazo decenal, e tendo os fatos tratados neste processo ocorrido em 2012, não há que se falar em tal prescrição.
12.		Por fim, embora não tenha sido alegada pelo responsável a possível ocorrência da prescrição da pretensão ressarcitória, entendo pertinente reproduzir aqui as considerações expostas no voto condutor do Acórdão 11798/2020-TCU-Primeira Câmara, da minha relatoria, nas quais alinhavei o atual entendimento desta Corte frente ao mais recente posicionamento do Supremo Tribunal Federal acerca da matéria:
"6. Com relação à questão da prescrição da ação de ressarcimento, trago as considerações seguintes acerca da incidência da recente tese firmada para o Tema 899 de repercussão geral do SRF sobre estes autos, haja vista que, como é de conhecimento geral, o STF, ao apreciar o RE 636.886/AL (Relator Ministro Alexandre de Moraes, jul. 20/4/2020) , em sede daquela repercussão geral, firmou a tese de que "É prescritível a pretensão de ressarcimento ao erário fundada em decisão de Tribunal de Contas.". Logo, as considerações que farei a seguir se dão em virtude do afastamento de eventuais entendimentos decorrentes da compreensão apenas literal, decorrentes de uma rasa leitura desse enunciado sem o aprofundamento do exame daquele processo e sem a compreensão da matéria ali debatida, capaz de extrair entendimento mais seguro sobre a questão.
7. 	Nesse sentido, destaco que esta Corte de Contas já se pronunciou sobre a matéria em algumas recentes oportunidades, conforme os Acórdãos 5.690/2020 (Relator Ministro Aroldo Cedraz) e 6.707/2020 (Relator Ministro Marcos Bemquerer) , da 2ª Câmara, bem como o Acórdão 5236/2020-TCU-Primeira Câmara (Relator Ministro Benjamin Zymler) . A respeito, considero pertinente transcrever parte do Voto que fundamentou o Acórdão 6084/2020-TCU-Primeira Câmara (Relator Ministro Benjamin Zymler) , que igualmente enfrentou o tema, por melhor esclarecer o contexto daquela decisão:
'20. Com relação ao citado RE 636.886/AL, ressalto que o STF fixou o seguinte enunciado para o Tema 899: 'É prescritível a pretensão de ressarcimento ao erário fundada em decisão de Tribunal de Contas'. Não obstante essa respeitável decisão, ainda pairam diversas dúvidas sobre a matéria, pois é possível a conclusão de que a deliberação não tratou da prescrição do processo de controle externo levado a cabo perante o Tribunal de Contas da União, mas sim da prescrição intercorrente ocorrida durante a fase de execução do acórdão condenatório do Tribunal.
21. A decisão do STF versou sobre recurso extraordinário interposto pela União contra acórdão do Tribunal Regional Federal da 5ª Região que negou provimento a embargos de declaração opostos contra acórdão de sua lavra, assim ementado:
'EMENTA: TRIBUTÁRIO. PROCESSUAL CIVIL. EXECUÇÃO FISCAL. PROCESSO PARALISADO POR MAIS DE CINCO ANOS. PRESCRIÇÃO INTERCORRENTE. OCORRÊNCIA. 1. Para fins práticos, deve-se observar quando a Fazenda Pública foi intimada a providenciar o andamento do feito. Passados cinco anos sem diligências concretas, ocorre a prescrição intercorrente. Caso haja suspensão na forma do art. 40, da Lei n. 6.830/80, ocorre a extinção se o feito permanecer paralisado por mais de seis anos. 2. Na hipótese dos autos, houve o arquivamento sem baixa do processo em 12.08.1999 e até a data da sentença extintiva do feito em 05.06.2006, a Fazenda Nacional não apresentou nenhuma medida concreta quanto à localização do devedor ou de seus bens. Revela-se, portanto, inequívoca a ocorrência da prescrição intercorrente.'
22. No caso, a Fazenda Pública deixou a ação paralisada por mais de seis anos, o que ensejou a declaração de prescrição intercorrente no aludido caso concreto. Como se vê da leitura da ementa, a questão controversa em discussão naquela deliberação era unicamente a prescrição intercorrente ocorrida durante a fase de execução do acórdão condenatório do Tribunal.
23. Com base nessa possível interpretação, a matéria decidida no aludido feito não teria nenhuma repercussão de ordem prática e jurídica na presente tomada de contas especial, cujo título executivo extrajudicial ainda não se formou. Caso a AGU, na execução de eventual decisão condenatória proferida neste feito, deixe de adotar as medidas pertinentes dentro do prazo de cinco anos, aí sim haverá a aplicação da tese emanada no RE 636.886, com o reconhecimento da prescrição intercorrente da ação de ressarcimento ao erário fundada em decisão de Tribunal de Contas (a ação de execução fiscal) , pela hipotética inação da Fazenda Pública.
24. Ainda que se interprete que a decisão do STF seja também aplicável à tramitação do processo de controle externo no âmbito do TCU, exsurgem outras diversas questões fundamentais para que esta Corte de Contas estabeleça novo tratamento acerca da prescrição do débito e da pretensão punitiva, em particular qual seria o dies a quo (data de ocorrência do fato irregular ou data do seu conhecimento pelo TCU) e quais seriam as hipóteses de interrupção da prescrição.
25. Diante de todas as dúvidas ainda existentes sobre a decisão do STF no âmbito do RE 636.886, opto por aplicar ao caso em exame a jurisprudência do TCU então existente, que se fundamenta no art. 37, § 5º, da Constituição Federal, no que tange ao ressarcimento do prejuízo.' (destaquei) "
13.	Feitas essas considerações, entendo que as contas de Diego Henrique Silva Cerqueira Martins devem ser, desde já, ante a não demonstração da boa-fé do responsável, julgadas irregulares, com imputação do débito apurado e aplicação da multa prevista no art. 57 da Lei 8.443/1992. Quanto ao município, conforme já discutido, cabe conceder-lhe, com fundamento no art. 202, § 3º, do Regimento Interno do TCU, novo e improrrogável prazo de quinze dias para que recolha a importância devida.
14.	Nos termos do art. 16, § 3º, da LO/TCU, c/c o § 7º do art. 209 do RI/TCU, deve ser enviada cópia da deliberação proferida nestes autos à Procuradoria da República no Estado da Bahia para o ajuizamento das ações que considere cabíveis.
	Ante o exposto, manifesto-me por que o Tribunal aprove o acórdão que ora submeto à apreciação deste Colegiado.
TCU, Sala das Sessões, em 10 de agosto de 2021.
AUGUSTO SHERMAN CAVALCANTI 
Relator